【裁判字號】    97,上易,1452
【裁判日期】    971016
【裁判案由】    侵占等
【裁判全文】
臺灣高等法院臺中分院刑事判決        97年度上易字第1452號
上  訴  人  臺灣苗栗地方法院檢察署檢察官
被      告  甲○○
選任辯護人  李世才律師
上列上訴人因被告侵占等案件，不服臺灣苗栗地方法院97年度易
字第197號中華民國97年6月26日第一審判決（起訴案號：臺灣苗
栗地方法院檢察署96年度偵字第373號），提起上訴，本院判決
如下：
    主  文
原判決關於甲○○犯侵占罪及定執行刑部分撤銷。
甲○○犯侵占罪，處有期徒刑拾月，減為有期徒刑伍月，如易科
罰金，以新臺幣壹仟元折算壹日。
其他上訴駁回。
甲○○撤銷改判部分與上訴駁回部分，應執行有期徒刑陸月，如
易科罰金，以新臺幣壹仟元折算壹日。
    犯罪事實
一、甲○○係苗栗縣通霄漁港漁民聯誼會（下稱通霄聯誼會）會
    長，緣國家重大經濟建設之臺中梧棲至桃園大潭液化天然氣
    工程海底管線新建工程（下稱天然氣海管工程）經臺灣中油
    股份有限公司（下稱中油公司）將其海上測量及地質調查工
    程發包給英國EGS公司負責，而英國EGS公司又將近岸段地質
    調查工程轉包給環島工程有限公司（下稱環島公司），環島
    公司於民國95年8月間，在臺中縣梧棲海域施工架機具拖行
    至苗栗縣通霄海域，因造成通霄、苑裡地區漁民漁網破損，
    甲○○乃與案外人苗栗縣通苑區漁會（下稱通苑漁會）理事
    長鄭明秀等人要求環島工程公司負責人黃新志至甲○○位於
    苗栗縣通霄鎮○○里○○鄰○○路3巷5號之住處說明並要求賠
    償，經協調後，黃新志同意以新臺幣（下同）400,000元作
    為賠償金，並簽發付款行：彰化商業銀行光復分行、支票號
    碼：CM0000000號、發票日為95年9月20日、票面金額為400,
    000元之支票1紙，交與甲○○代為轉給上開地區之漁民作為
    漁民漁網損害補償，嗣又於同月5日以現金400,000元向甲○
    ○換回前揭支票，惟甲○○取得該400,000元現款後，竟基
    於意圖為自己不法所有之犯意，除交付100,000元與鄭明秀
    （業經檢察官為緩起訴處分）處理外，另僅發放予余瑞昌10
    ,000元、張弘明4,000元、張昌成4000元、陳榮火4000元、
    鄭雙全4000元（船籍名登記在鄭群智名下）、蔡秋敏4000元
    、張新煌4000元等7人之漁網損害補償計34,000元，而將其
    餘之266,000元（即400,000-100,000-34,000=266,000）予
    以侵占入己（事實1）。
二、又因上開工程之施工期間可能直接或間接影響通霄、苑裡海
    域漁民之漁獲，甲○○等人乃與中油公司協商補償金，為迫
    使中油公司提高補償金額，甲○○、鄭明秀乃夥同莊重男、
    陳敬芳、張清隆、蕭榮、楊資暖、余順生、黃文欽、王榮
    、卓榮華、黃永華、陳清允、張弘明、林木水、李朝金、鄭
    朝琴、陳廣雄、蔡秋敏、黃輝、鄭明和、杜志輝、胡敏在、
    林朝明、黃阿順、李清田、黃建宗等26人（除甲○○外，其
    餘均經緩起訴處分）共同基於妨害他人行使權利之犯意聯絡
    ，於96年4月11日上午7、8時許，共同前往包圍中油公司天
    然氣海管工程通霄配氣站工務所，以中油公司未與漁民達成
    補償金額共識為由，由鄭明秀出面制止包商施工，甲○○則
    在工務所內公然對外籍工程師及在場人員甩安全帽、拍桌、
    大聲吼叫等強暴行為，致該工務所人員不得不停止施工，而
    共同妨害中油公司包商施工之權利（事實2）。
三、案經臺灣苗栗地方法院檢察署檢察官指揮法務部調查局中部
    地區機動工作組、苗栗縣警察局苗栗分局、通霄分局、海岸
    巡防署中部地區巡防局自動偵查起訴。
    理  由
壹、有罪部分：
一、證據能力之認定：本案下列據以認定本件犯罪事實有無所憑
    之卷證，所涵括之供述證據及非供述證據，公訴人、被告甲
    ○○及選任辯護人於本院準備程序均表示不爭執，於本院調
    查證據時知有刑事訴訟法第159條第1項之情形，而於言詞辯
    論終結前未聲明異議，本院審酌上開證據作成時並無違法之
    情形，而認為適當，依刑事訴訟法第159條之5規定應視為同
    意具有證據能力，是後述所引用證據之證據能力均無疑義，
    合先敘明。
二、訊據被告對於上開犯罪事實欄一、二之犯罪事實，除辯稱：
    犯罪事實一侵占之金額，原審公訴檢察官已減縮為228,000
    元，故其侵占金額應係228,000元外，餘均坦白承認。經查
    ：
(一)犯罪事實一部分：被告已自白有侵占之犯行，核與證人鄭明
    秀、余瑞昌、張弘明、張昌成、陳榮火、鄭雙全（船籍名登
    記在鄭群智名下）、蔡秋敏、張新煌等7人於偵查中之證述
    相符。並有被告簽名在黃新志開立之支票、協議書影本各1
    紙附卷可稽。被告自白侵占之犯行，應堪認定。茲有疑義者
    乃侵占之金額為何？本件原審公訴人於97年5月12日原審行
    準備程序時確係有以若被告願意承認（侵占犯行），其願意
    將金額減至22萬8千元，原審法官以被告所答辯之：除交付
    100,000元與鄭明秀處理外，僅發放與張弘明、余瑞昌、張
    昌成、陳榮火、蔡添農、鄭群智、范仔池等7人共計40件漁
    網，每件漁網1,000元，共發放40,000元補償費；及發給黃
    文欽、楊榮、余順生、余瑞昌、張弘明、蔡秋敏、張新煌、
    莊重男等維護費每人各4,000元，共計32,000元維護費，其
    餘未給付之金額為228,000元等情，告以被告後，經被告承
    認上情，原審即以上情之金額為侵占金額之認定等情，有原
    審97年5月12日準備程序筆錄在卷可按。然，本件黃新志交
    付予被告之40萬元係屬漁民漁網補償金，有95年8月30日黃
    新志與通苑漁會委託甲○○處理之授權書1紙在卷可稽（見
    他卷三第82頁），足見該筆費用乃係供漁民漁網補償金之用
    ；又證人鄭明秀於偵查中證稱：其有拿到10萬元，拿6萬8千
    元給張清隆、4千元給．．，2萬8千元還在其處，其餘在甲
    ○○那裏等語（見他卷第三第88頁）核與張清隆於偵查中證
    述：鄭明秀有拿6萬8千元給他發給有登記出海的船隻每人4
    千元等語相符 (見他卷二第80頁），並經證人張義宗、駱建
    彰、賴玉富、楊昌、李進財、賴玉銘等人於偵查中證稱：有
    自張清隆處拿到4千元之漁網損害補償金等語相符 (見他卷
    二第72、113、124、197、127、10頁)；再者，證人余瑞昌
    、張弘明、張昌成、陳榮火、鄭雙全、蔡秋敏、張新煌等7
    人於偵查中均證稱：有自甲○○或由甲○○轉由余瑞昌所交
    付之1萬元或4千元之漁網損害補償金等語 (見卷二21、32、
    53、卷三122、153、127、158頁)，而證人蔡添農、余順生
    、莊重男則於偵查中均證稱：未到任何補償金等語 (見卷二
    第41、63、133)，參以該筆40萬元之金額乃係供漁民漁網補
    償金之用，並無其他用途，則被告僅給鄭秀明100,000元（
    再轉發）及余瑞昌10,000元、張弘明4,000元、張昌成4000
    元、陳榮火4000元、鄭雙全4000元、蔡秋敏4000元、張新煌
    4000元等人之漁網損害補償，合計134,000元等情，餘266,0
    00元予以侵占應堪認定；又被告既已侵占上開款項，即令事
    後有拿來供作其他費用，要與其侵占犯行之成立無關。又既
    該40萬元係黃新志一次拿被告要發給漁民漁網損害補償金的
    ，自應詳究其侵占之金額為何，而非純以被告自白為據，且
    公訴人已起訴被告侵占犯行，而該侵占之犯行又屬同一事實
    ，是以本件被告侵占之金額應為266,000元而非228,000元，
    亦非檢察官上訴所指之300,000。
(二)犯罪事實二部分：除據被告自白外，並有復有證人鄭明秀、
    張清隆、張新煌、蔡秋敏、楊榮、莊重男、陳清允、陳敬芳
    、蕭榮、杜志輝、胡敏在、黃文欽、王獻榮、卓榮華、黃永
    華、陳廣雄、林朝明、鄭明和、黃輝、林木火、李朝金、鄭
    朝琴等人偵訊時之證述在卷可按（參見偵卷第27頁至第31頁
    、他卷【二】第79頁至第83頁、他卷【三】第84頁至第88頁
    、第120頁至第126頁、他卷【四】第52頁至第53頁、他卷【
    六】第109頁至第113頁、第141頁至第145頁、他卷【七】第
    23頁至第27頁、第61頁至第65頁、第104頁至第106頁、第19
    9頁至第203頁、第245頁至第248頁、他卷【八】第15頁至第
    18頁、第47頁至第52頁、第86頁至第90頁、第99頁至第100
    頁、第114頁至第116頁、第151頁至第153頁、第180頁至第
    183頁、第215頁至第217頁、第243頁至第245頁、偵卷第38
    頁至第39頁），及秘密證人A1、A7偵查中證述在卷可考（參
    見他卷【一】第110頁至第112頁、他卷【四】第27頁至第29
    頁、他卷【六】第77頁至第81頁），並有通苑區漁會漁民有
    關中油公司埋設海底管線新建工程漁民權益協調會會議紀錄
    影本、97年4月28日之陳報狀所附苗栗縣通苑區漁會、通霄
    漁民聯誼會、海德工程顧問股份有限公司「中油公司－通霄
    －大潭山十六吋海管工程之漁民權益技術顧問服務」協議書
    各1份（參見他卷【一】第51頁、他卷【四】第42頁）等附
    卷可稽，被告共同以強暴方式妨害中油公司包商施工之權利
    行使之犯罪事實，堪予認定。
三、核被告甲○○所為上揭犯罪事實1、2之行為，分別係犯刑法
    第335條第1項侵占罪及同法第304條第1項之強制罪。被告就
    上揭強制罪犯行，與犯罪事實2所述鄭明秀等25人間，有犯
    意聯絡及行為分擔，均為共同正犯。又其所犯上揭侵占罪及
    強制罪等2罪，犯意各別、行為互殊，應予分論併罰。
四、原審以被告甲○○侵占罪證明確，予以論罪科刑，固非無見
    ，惟被告侵占之金額應係266,000元，原審誤認係228,000元
    ，尚有未合，檢察官上訴意旨認被告侵占金額係300,000元
    ，雖無理由，另認量刑過輕，然原審公訴人既於原審表示願
    給被告從輕之機會，且本院認定侵占之金額與原審相差並不
    多，實難認原審量刑10月經減刑為5月有何過輕之處，是檢
    察官此部分之上訴亦無理由，惟原判決既有上開可議之處，
    自屬不能維持，應由本院將原判決關於被告侵占罪撤銷改判
    （該部分之定執行刑因侵占罪被撤銷而無所附麗亦應一併撤
    銷），爰審酌被告為通霄聯誼會會長，私自將補償金侵占入
    己，然侵占金額並不高，暨其智識程度、犯罪之目的、方法
    、手段，及犯後坦然面對等一切情狀，量處如主文第2項所
    示之刑，又其所為合於中華民國96年罪犯減刑條例減刑之規
    定，爰依法予以予以減刑，並諭知易科罰金之折算標準。至
    於原審以被告共同犯強制罪罪證明確，適用刑法第28條、第
    304條第1項、第41條第1項前段，刑法施行法第1條之1，中
    華民國九十六年罪犯減刑條例第2條第1項第3款、第7條第2
    項、第9條，審酌被告甲○○所為犯行對於被害人造成之傷
    害及於犯後坦承犯行之態度等一切情狀，量處被告有期徒刑
    4月，並依法減為有期徒刑2月，並諭知易科罰金之折算標準
    部分。經核認事用法及量刑均無不當，檢察官上訴意旨認量
    刑過輕，為無理由，應予駁回。被告上訴駁回部分與撤銷改
    判部分，並定其應執行刑如主文第4項所示。
貳、無罪部分（亦為駁回部分）：
一、公訴意旨另以：中油公司天然氣海管工程預計於95年11月間
    起召開漁業補償金協調會，被告甲○○、案外人鄭明秀等人
    為謀取高額補償金，早於94年7月26日，在通霄漁民活動中
    心2樓會議室，即針對「中油公司埋設海底管線新建工程」
    補償金，邀集通苑漁會監事及通霄聯誼會委員兼會計莊重男
    、苗栗縣通霄鎮白沙漁港聯誼會（下稱白沙聯誼會）會長兼
    白沙漁港代表陳敬芳、苗栗縣苑裡鎮苑港漁港漁民聯誼會（
    下稱苑港聯誼會）會長兼苑港漁港代表張清隆、苗栗縣苑裡
    鎮苑裡漁港漁民聯誼會（下稱苑裡聯誼會）會長兼通苑漁會
    代表及苑裡漁港代表蕭榮、苑裡漁港代表李朝金、鄭朝琴2
    人、通霄漁港代表胡敏在、通苑漁會代表及通霄漁港代表黃
    文欽、通霄聯誼會委員及通霄漁港代表張弘明、苑港漁港代
    表王榮、新埔漁港代表卓榮華、黃永華、林木水3人、白
    沙漁港代表陳清允、陳廣雄、林朝明3人、通苑漁會小組長
    兼苑港漁港代表黃輝、杜志輝、鄭明和等5港區漁民代表召
    開漁民權益協調會，由甲○○擔任主席，主張日後中油公司
    發放之補償金中須預留20%由其個人統籌運用，經與會人員
    莊重男、陳敬芳、張清隆、蕭榮、杜志輝、胡敏在、黃文欽
    、張弘明、王榮、卓榮華、黃永華、陳清允、陳廣雄、林
    朝明、鄭明和、黃輝、林木水、李朝金、鄭朝琴等5港區漁
    民代表附議通過，並分別在「通苑區漁會漁民有關『中油公
    司埋設海底管線新建工程』漁民權益協調會會議記錄簽名，
    「同意保留權益補償金總額20%作為行政工作之費，由會長
    分配各漁港區運作基金等，絕無任何異議。註（漁會包括在
    內）」而減少漁民嗣後該得之中油公司發放之補償金款項，
    損害漁民之利益。嗣中油公司補償通苑區漁會90,000,000元
    （該項金額已於96年9月3日由行政院長張俊雄批可，經中油
    公司會計室於同月5日發放至通苑漁會），其中63,000,000
    元部分業由漁會系統召集理監事會議依照上揭決議，於96年
    9月13日，分別匯入發放給膠筏、漁船所有人之通苑區漁會
    帳戶內，其餘18,000,000元（即上揭決議中通過由甲○○個
    人運用之20%行政費用）則因甲○○執行毒品案件之觀察勒
    戒（96年7月18日起），後送臺中戒治所執行強制戒治（同
    年9月21日起），始未取得該20%之補償金計18,000,000元，
    而仍置放於該漁會保管等語。
二、起訴書原認被告上揭行為係犯刑法第335條第第2項、第1項
    之侵占未遂罪；嗣經蒞庭公訴檢察官於原審審理中當庭更改
    起訴法條為刑法第342條第1項背信罪，合先敘明。
三、按犯罪事實應依證據認定之，無證據不得認定犯罪事實；不
    能證明被告犯罪者，應諭知無罪之判決，刑事訴訟法第154
    條第2項及第301條第1項，分別定有明文。次按認定不利於
    被告之事實，須依積極證據，苟積極證據不足為不利於被告
    事實之認定時，即應為有利於被告之認定，更不必有何有利
    之證據；又事實之認定，應憑證據，如未能發現相當證據，
    或證據不足以證明，自不能以推測或擬制之方法，以為裁判
    基礎。而刑事訴訟法上所謂認定犯罪事實之積極證據，係指
    適合於被告犯罪事實之認定之積極證據而言，雖不以直接證
    據為限，間接證據亦包括在內；然而無論直接或間接證據，
    其為訴訟上之證明，須於通常一般之人均不致有所懷疑，而
    得確信其為真實之程度者，始得據為有罪之認定，倘其證明
    尚未達到此一程度，而有合理之懷疑存在時，致使無從形成
    有罪之確信，根據「罪證有疑，利於被告」之證據法則，即
    不得遽為不利被告之認定（最高法院29年上字第3105號、40
    年臺上字第86號、30年上字第816號、30年上字第1831號及
    76年臺上字第4986號等判例意旨參照）。再按「刑法第342
    條第1項之背信罪，以有（為自己或第三人）取得不法利益
    或損害本人利益之意圖為必要。若無此意圖，即屬缺乏意思
    要件，縱有違背任務之行為，並致生損害於本人之財產或其
    他利益，亦難律以本條之罪」，最高法院30年上字第1210號
    著有判例可資參照。
四、公訴意旨認為被告涉犯刑法342條第1項背信罪犯行，固據秘
    密證人A7及證人陳清允、莊重男、陳敬芳、張清隆、蕭榮、
    杜志輝、胡敏在、黃文欽、張弘明、王榮、卓榮華、黃永
    華、陳清允、陳廣雄、林朝明、鄭明和、黃輝、林木水、李
    朝金、鄭朝琴等人於偵查中之證述：上開會議通過中油公司
    之補償金須預留20%作為行政費用，由會長分配各漁港區運
    作基金等情。復有「通苑區漁會漁民有關『中油公司埋設海
    底管線新建工程』漁民權益協調會會議記錄影本1份附卷可
    稽；被告既明知上開補償金補償之對象為漁民，豈有容任被
    告甲○○以其個人之意見，強勢主導將補償金預做分配而非
    全額交付與應受補償之漁民？此舉自有違背忠實為漁民處理
    事務之義務甚明。又刑法第342條第1項之背信罪係以具有為
    自己或第三人不法之利益或損害本人之利益之主觀上意圖為
    構成要件，是以，本件須審究者，厥為被告於上揭行為時，
    客觀上是否有實現為自己或第三人不法之利益或損害本人即
    漁民之利益之可能及其主觀上是否具為自己或第三人不法之
    利益或損害本人即漁民之利益之主觀上意圖。
五、訊之被告堅詞否認背信犯行，辯稱：20%行政費用非被告所
    得私用，且該款項用途限定於漁港區之運作，復以聯誼會為
    維護漁民之權益，業與海德工程顧問股份有限公司簽署協議
    書，請其擔任技術諮詢顧問，確保在中油公司施工期間，對
    漁民之漁撈環境及經濟所得影響減至最少等語。經查：(1)上
    揭經保留而未發給漁民之20%金額，係經協商代表決議作為
    行政費用，且係保存在漁會之公有帳戶，是以上開款項仍屬
    公款，尚非被告1人得以私人用途而動用是項經費，此有證
    人鄭明秀於原審審理證述在卷（參見原審97年6月12日審判
    筆錄第9頁至第10頁），依此，上開金錢並非為被告私人利
    益而保留。上訴意旨固以：甲○○主持本次會議提出該保留
    而未發給漁民之20%金額議案，當場經鄭秀明反對，鄭秀明
    因而遭余元怒斥，憤而離席，是被告甲○○真義係為各港區
    之建設而保留該款項，何以鄭秀明要當場離席等語。然，證
    人鄭秀明於原審證稱：「那時侯好像是他們來談還要去找資
    料，所以當初協議代表就決議沒關係先提撥20%出來，．．
    」、「這筆錢後來有匯到漁會的帳戶內」、「發放6千3百萬
    出去」、「剩下2千7百萬元沒發出去」、「之所以未發出去
    乃是當初是授權在漁會那邊的那個20%，他們決議授權那些
    錢，還有潮間帶那些不要動，6千3百萬元．．先發下去．．
    那些錢等漁會長有吸毒以後回來看怎麼調整。」、「用什麼
    名目領出來，他們協商代表還要開會」、「那時我沒簽下去
    ，我認為有瑕疵，因為這個錢下來要怎樣領出去。」等語，
    據此以觀可知：固然證人鄭秀明不認同保留20%而未簽署，
    惟該錢保留款乃因尚有資料待確定，而先保留，且之後欲領
    出來（運用）乃應透過代表協商始能動用。要不能因為證人
    鄭秀明離席即遽推論被告甲○○並非為各港區之建設而保留
    該款項。(2)上揭20%行政費用之源由，係透過通苑區漁民代
    表參與會議，經與會人士多數附議始為決議，縱使該項議案
    如公訴人所指述，係由被告所強力主導，惟按會議的本質即
    是將有資格決定的人就不同意見的特定議案，透過表決來形
    成一共識，通常以相對多數決為共識結果，既經決議，則屬
    公眾之意思決定，則該決定之結果對全體成員有何利弊，均
    非屬被告之意思，亦即非屬被告之行為，自不能據此論以被
    告任何刑責。綜上所述，被告前揭辯解尚非全然無據，而公
    訴人所舉之前揭證據，尚未達於通常一般之人均不致有所懷
    疑而得確信其為真實之程度者，根據「罪證有疑，利於被告
    」之證據法則，即不得遽為不利被告之認定。本院復查無其
    他證據，足認被告有公訴人所指之上開背信之犯行，被告之
    犯罪，尚屬不能證明。原審以被告背信犯罪不能證明，因而
    為無罪之諭知，經核並無違誤，檢察官上訴意旨仍以起訴及
    上揭理由作為上訴理由，其上訴為無理由，應予駁回。
據上論斷，應依刑事訴訟法第369條第1項前段、第364條、第299
條第1項前段、第368條，刑法第335條第1項、第41條第1項前段
、第51條第5款，刑法施行法第1條之1，中華民國九十六年罪犯
減刑條例第2條第1項第3款、第7條第2項、第9條，判決如主文。
本案經檢察官乙○○到庭執行職務。
中    華    民    國    97    年    10    月    16    日
            刑事第八庭  審判長法  官  羅  得  村
                              法  官  張  靜  琪
                              法  官  吳  進  發
上列正本證明與原本無異。
不得上訴。
                              書記官  柯  孟  伶
中    華    民    國    97    年    10    月    17    日


司法院資訊處製作；財團法人民間司法改革基金會備份。
